---
title: "Modelagem de Dados Publicitários: Uma Abordagem com Modelos Lineares Generalizados de Família Binomial"
author: "Jonatan Araujo, Yasmin Pires"
date: "`r format(Sys.Date(), '%d de %B de %Y')`"
output: 
  html_document:
    toc: true
    toc_float: true
    theme: journal
    highlight: tango
    code_folding: hide
    includes:
      after_body: toggle-theme.html
    css: "toc-styles.css"
editor_options: 
  markdown: 
    wrap: 72
---

```{r setup, include=FALSE}
# Configuração do relatório
knitr::opts_chunk$set(echo = TRUE, warning = FALSE, message = FALSE)

# Carregar pacotes necessários
library(ggplot2)
library(dplyr)
library(readr)
library(hnp)
library(modEvA)
library(broom)
library(reshape2)
library(ggiraph)
library(plotly)
library(knitr)

```

## Introdução

Este relatório tem como objetivo analisar dados publicitários e ajustar
um modelo de regressão. Os dados utilizados neste relatório estão
disponíveis publicamente no Kaggle e podem ser acessados através do
link: [Advertisement Click on Ad
Dataset](https://www.kaggle.com/datasets/gabrielsantello/advertisement-click-on-ad).
Na seção inicial, será feita uma análise descritiva dos dados para
compreender sua estrutura e características gerais.

## Carregamento e Pré-processamento dos Dados

Nesta etapa, os dados são carregados, e são realizadas as primeiras
transformações e inspeções para entender sua estrutura e preparar o
conjunto de dados para análises mais detalhadas.

```{r load-data}
# Carregar os dados
df <- read_csv("advertising.csv")
df <- as_tibble(df)
str(df)
df2 <- df[-246, ]
# Exibir as primeiras linhas do dataframe
#head(df)
df2 <- as_tibble(df2)
#str(df2)
```

```{r transform-date, include=FALSE}
#summary(df)

# Converter a coluna Timestamp para o formato de data
df$Timestamp <- as.POSIXct(df$Timestamp, format = "%Y-%m-%d %H:%M:%S")
```

### Explicação dos Dados

-   **Carregamento dos Dados**: Os dados são carregados a partir de um
    arquivo CSV, e uma prévia do dataframe é exibida para garantir que
    as variáveis foram corretamente importadas.
-   **Estrutura e Resumo**: A estrutura dos dados é explorada para
    verificar os tipos de variáveis (numéricas, categóricas, etc.), e
    estatísticas descritivas são geradas para cada coluna.
-   **Conversão de Datas**: A coluna `Timestamp`, representando o
    momento de registro, é convertida para o formato de data e hora,
    facilitando análises temporais caso necessário.

Com essa base, seguimos para as análises descritivas gráficas que
complementam esta investigação inicial.

## Análise Descritiva Gráfica

Nesta seção, analisaremos graficamente as principais características das
variáveis do conjunto de dados.

### Distribuição Percentual das Idades Mais Comuns

O gráfico acima mostra as idades mais frequentes no conjunto de dados,
representando os 10 principais grupos em termos percentuais. Isso ajuda
a identificar o perfil etário predominante dos usuários analisados.

```{r age-percentage}
# Percentual das idades mais comuns
df_percentual_age <- df %>%
  count(Age) %>%
  mutate(percent = n / sum(n) * 100) %>%
  arrange(desc(percent)) %>%
  head(10)

# Gráfico de barras das idades mais comuns
ggplot(df_percentual_age, aes(x = reorder(Age, -percent), y = percent)) +
  geom_bar(stat = "identity", fill = "steelblue", color = "black") +
  geom_text(aes(label = sprintf("%.2f%%", percent)), vjust = -0.5, size = 3.5) +
  labs(x = "Idade", y = "Percentual", title = "Distribuição Percentual das Idades Mais Comuns") +
  theme_minimal(base_size = 14)
```

O gráfico destaca que a faixa etária de 31 anos é a mais prevalente,
representando 6% dos dados. Em seguida, idades como 36, 28 e 29 anos
aparecem com percentuais próximos de 5%. Esses resultados sugerem que o
público analisado é majoritariamente adulto jovem, com idades
concentradas entre 26 e 36 anos

### Histograma das Idades

Este histograma apresenta a distribuição geral das idades no conjunto de
dados, oferecendo uma visão clara da dispersão e concentração dos
valores.

```{r age-histogram}
# Histograma das idades
ggplot(df, aes(x = Age)) +
  geom_histogram(bins = 30, fill = "dodgerblue", color = "black") +
  labs(x = "Idade", y = "Frequência", title = "Histograma das Idades") +
  theme_minimal(base_size = 14)
```

O histograma evidencia que a distribuição das idades é levemente
assimétrica à direita, com maior frequência em torno de 30 anos. Isso
corrobora com o gráfico anterior, indicando que a maioria dos usuários
está na faixa de 20 a 40 anos, com uma menor presença de indivíduos
acima dos 50 anos.

### Distribuição Percentual por Gênero

Este gráfico apresenta a proporção de gêneros no conjunto de dados,
identificando a representação masculina e feminina entre os usuários
analisados.

```{r gender-percentage}
# Percentual de gênero (Male)
df_percentual_male <- df %>%
  count(Male) %>%
  mutate(percent = n / sum(n) * 100)

# Gráfico de barras do percentual de gênero
ggplot(df_percentual_male, aes(x = factor(Male, labels = c("Feminino", "Masculino")), y = percent)) +
  geom_bar(stat = "identity", fill = c("pink", "lightblue"), color = "black") +
  geom_text(aes(label = sprintf("%.2f%%", percent)), vjust = -0.5, size = 3.5) +
  labs(x = "Gênero", y = "Percentual", title = "Distribuição Percentual por Gênero") +
  theme_minimal(base_size = 14)
```

Este gráfico revela uma ligeira predominância de usuárias femininas
(51.9%) em relação aos usuários masculinos (48.1%). Embora a diferença
seja pequena, ela pode ser relevante dependendo do objetivo da campanha
publicitária, indicando uma necessidade de segmentação ou personalização
de conteúdos.

### Distribuição Percentual de Cliques

O gráfico exibe a proporção de usuários que clicaram e não clicaram no
anúncio. Isso fornece insights sobre o comportamento geral dos usuários
em relação às campanhas publicitárias.

```{r click-percentage}
# Percentual de cliques no anúncio
df_percentual_click <- df %>%
  count(`Clicked on Ad`) %>%
  mutate(percent = n / sum(n) * 100)

# Gráfico de barras dos cliques
ggplot(df_percentual_click, aes(x = factor(`Clicked on Ad`, labels = c("Não clicou", "Clicou")), y = percent)) +
  geom_bar(stat = "identity", fill = c("tomato", "forestgreen"), color = "black") +
  geom_text(aes(label = sprintf("%.2f%%", percent)), vjust = -0.5, size = 3.5) +
  labs(x = "Clique no Anúncio", y = "Percentual", title = "Distribuição Percentual de Cliques") +
  theme_minimal(base_size = 14)
```

O gráfico de barras indica que a divisão entre usuários que clicaram e
não clicaram no anúncio está exatamente balanceada, com 50% em cada
grupo. Este equilíbrio pode facilitar as análises subsequentes, evitando
vieses devido à desproporção entre as categorias.

### Boxplots para Variáveis Numéricas

#### Tempo Diário no Site vs. Clique no Anúncio

Este boxplot compara o tempo diário gasto no site pelos usuários que
clicaram e não clicaram no anúncio, indicando possíveis diferenças no
engajamento.

```{r time-vs-click}
# Boxplot: Tempo diário no site vs. clique no anúncio
ggplot(df, aes(x = factor(`Clicked on Ad`, labels = c("Não clicou", "Clicou")), y = `Daily Time Spent on Site`)) +
  geom_boxplot(fill = "lightblue", color = "black") +
  labs(x = "Clique no Anúncio", y = "Tempo Diário no Site", title = "Boxplot: Tempo Diário no Site por Clique") +
  theme_minimal(base_size = 14)
```

Este boxplot mostra que usuários que não clicaram no anúncio tendem a
passar mais tempo diário no site (mediana acima de 80 minutos), enquanto
aqueles que clicaram apresentam um tempo diário menor (mediana próxima
de 60 minutos). Isso sugere que maior tempo de navegação não está
diretamente associado a cliques nos anúncios.

#### Renda da Área vs. Clique no Anúncio

Este boxplot avalia a relação entre a renda média da área e a
probabilidade de clique no anúncio, destacando possíveis tendências
econômicas

```{r income-vs-click}
# Boxplot: Renda da área vs. clique no anúncio
ggplot(df, aes(x = factor(`Clicked on Ad`, labels = c("Não clicou", "Clicou")), y = `Area Income`)) +
  geom_boxplot(fill = "lightgreen", color = "black") +
  labs(x = "Clique no Anúncio", y = "Renda da Área", title = "Boxplot: Renda da Área por Clique") +
  theme_minimal(base_size = 14)
```

A análise do boxplot revela que usuários que clicaram no anúncio têm
renda da área ligeiramente menor (mediana mais baixa) em comparação com
os que não clicaram. Isso pode indicar uma relação entre o perfil
socioeconômico da área e a propensão a interagir com os anúncios.

### Mapa de Calor das Correlações

O mapa de calor apresenta as correlações entre as variáveis numéricas
selecionadas. Ele fornece insights importantes sobre a relação entre as
variáveis, ajudando a identificar padrões que podem ser explorados no
modelo de regressão.

```{r correlation-heatmap}
# Selecionar variáveis numéricas
numeric_vars <- dplyr::select(df, `Daily Time Spent on Site`, `Age`,`Area Income`, `Daily Internet Usage`, `Clicked on Ad`)

# Calcular a matriz de correlação e arredondar os valores
cor_matrix <- round(cor(numeric_vars), 2)

# Derreter a matriz de correlação para formato longo
cor_long <- melt(cor_matrix)

# Manter apenas a metade inferior da matriz
cor_long <- cor_long[as.numeric(cor_long$Var1) > as.numeric(cor_long$Var2), ]

# Heatmap de correlação triangular com anotações
ggplot(cor_long, aes(x = Var1, y = Var2, fill = value)) +
  geom_tile(color = "white") +
  geom_text(aes(label = value), color = "black", size = 4) +
  scale_fill_gradient2(low = "white", high = "red", mid = "lightpink", midpoint = 0,
                       limit = c(-1, 1), space = "Lab", name = "Correlação") +
  labs(x = "", y = "", title = "Mapa de Calor das Correlações") +
  theme_minimal(base_size = 14) +
  theme(
    axis.text.x = element_text(angle = 45, hjust = 1),
    panel.grid = element_blank()
  ) +
  coord_fixed()
```

O mapa de calor mostra que há uma forte correlação negativa entre o
tempo diário no site e o uso diário da internet (-0.79), bem como entre
o tempo diário no site e o clique no anúncio (-0.75), indicando que
usuários que passam menos tempo no site têm maior propensão a clicar no
anúncio. Além disso, há uma correlação positiva moderada entre a idade e
o clique no anúncio (0.49), sugerindo que usuários mais velhos têm maior
probabilidade de interação com o anúncio. As demais variáveis apresentam
correlações mais fracas.

## Ajuste do Modelo de Regressão Logística

Nesta seção, iniciamos o ajuste do modelo de regressão logística para
prever a variável resposta `Clicked on Ad` com base nas variáveis
explicativas.No modelo original, a observação 246 parecia ter influência
significativa sobre o ajuste do modelo, portanto a modelagem foi feita
sem essa observação, o que deu mais robistez aos resultados.

```{r convertion, echo=TRUE}
# Ajustar o modelo de regressão logística

# Converter `Clicked on Ad` e `Male` para fatores
df$Clicked_on_Ad <- as.factor(df$`Clicked on Ad`)
df$Male <- as.factor(df$Male)

# Selecionar as variáveis de interesse e a variável resposta
df_model <- dplyr::select(df, `Clicked on Ad`, Age, `Daily Time Spent on Site`, `Area Income`, `Daily Internet Usage`, Male)
#Base sem observação influente
df_model2 <- as.data.frame(df_model[-246, ])
```

```{r logistic-regression}
# Primeiro modelo
modelo_old <- glm(`Clicked on Ad` ~ Age + `Daily Time Spent on Site` + `Area Income` + `Daily Internet Usage`,
              data = df_model, family = binomial)
# Modelo final
modelo <- glm(`Clicked on Ad` ~ Age + `Daily Time Spent on Site` + `Area Income` + `Daily Internet Usage`,
              data = df_model2, family = binomial)

# Resumo do modelo
summary(modelo)
```

O modelo de regressão logística ajustado é estatisticamente
significativo, com todas as variáveis apresentando valores de p muito
baixos, sugerindo que elas têm um impacto relevante na probabilidade de
clique no anúncio. O coeficiente positivo para `Age` indica que o
aumento da idade está associado a uma maior probabilidade de clique,
enquanto os coeficientes negativos para `Daily Time Spent on Site`,
`Area Income` e `Daily Internet Usage` sugerem que maiores valores
dessas variáveis estão relacionados a uma menor probabilidade de clique.
A deviance residual de 178.77, significativamente menor que a deviance
nula de 1384.91, indica que o modelo ajusta bem os dados. O AIC de
188.77 reflete um modelo relativamente bem ajustado com boa capacidade
de predição, considerando o equilíbrio entre qualidade do ajuste e
complexidade do modelo.

### Verificação do Ajuste do Modelo

```{r ajuste-modelo}
# Verificação do ajuste do modelo usando o desvio
n <- nrow(df2) # Tamanho amostral
D <- deviance(modelo) # Desvio do modelo
gl <- n - modelo$rank # Graus de liberdade
pvalor <- 1 - pchisq(D, gl) # Nível descritivo
cat("P-valor para o ajuste do modelo:", pvalor, "
")
```

## Análise de Diagnóstico

### Resíduos de Desvio vs Índices

```{r residuo-vs-index}
### ANÁLISE DE DIAGNÓSTICO

residuos <- df_model2 %>%
  mutate(
    Index = row_number(),                              # Índice de cada observação
    resid_deviance = residuals(modelo, type = "deviance")  # Resíduo de deviance
  )

# Criar o gráfico com ggplot
ggplot_residuos <- ggplot(residuos, aes(x = Index, y = resid_deviance, text = paste(
  "indice:", Index,
  "<br>Residuo de Deviance:", round(resid_deviance, 3)
))) +
  geom_point(color = "forestgreen") +
  geom_hline(yintercept = c(-2, 0, 2), linetype = "dashed", color = "red") +
  labs(
    title = "Resíduos de Deviance vs indices",
    x = "indice",
    y = "Residuo de Deviance"
  ) +
  theme_minimal()
    
ggplotly(ggplot_residuos, tooltip = "text")
```

O gráfico indica que a maioria dos resíduos está concentrada em torno de
zero, com poucos valores fora das faixas de -2 a 2, representadas pelas
linhas vermelhas tracejadas. Isso sugere que o modelo apresenta um bom
ajuste para a maioria das observações, embora existam alguns pontos
discrepantes que podem indicar potenciais outliers ou casos de alta
influência.

### Envelope Simulado

```{r hnp}
hnp(modelo, half = FALSE, sim = 500, conf = 0.95, paint.out = T)
```

O gráfico indica como os resíduos se alinham em relação à distribuição
teórica esperada. Observa-se que, para a maior parte dos pontos, os
resíduos seguem o comportamento esperado (próximos da linha de
referência), o que sugere que o modelo está adequadamente ajustado. No
entanto, há desvios nas caudas, o que pode indicar algumas observações
discrepantes ou uma leve inadequação na suposição do modelo para esses
pontos específicos.

### Alavancagem

Identificar observações que exercem uma grande influência potencial no
ajuste do modelo devido à sua posição no espaço das variáveis
independentes.

```{r alavancagem}
# Alavancagem
alavancagem <- hatvalues(modelo)
df2$Alavancagem <- alavancagem

limiar_alavancagem <- 2 * mean(alavancagem)
pontos_alavancagem <- which(alavancagem > limiar_alavancagem)
cat("Pontos influentes por alavancagem (>", limiar_alavancagem, "):", pontos_alavancagem, "\n")

# Gráfico de alavancagem por índice
ggplot_alavancagem <- ggplot(df2, aes(x = 1:nrow(df2), y = Alavancagem, text = paste("Índice:", 1:nrow(df2), "<br>Alavancagem:", round(Alavancagem, 3)))) +
  geom_point(color = "steelblue") +
  geom_hline(yintercept = limiar_alavancagem, linetype = "dashed", color = "red") +
  labs(title = "Alavancagem por Índice", x = "Índice", y = "Alavancagem") +
  theme_minimal()

ggplotly(ggplot_alavancagem, tooltip = "text")


```

A maioria das observações apresenta valores de alavancagem baixos,
indicando baixa influência individual no modelo. Os pontos que
ultrapassam a linha de referência sugerem observações com maior
potencial de impacto e devem ser investigados mais a fundo.

### DFFIT

Medir a influência de uma observação na predição ajustada do modelo.

```{r dffit}
# DFFITS
dffits_vals <- dffits(modelo)
df2$DFFITS <- dffits_vals

# Calcular limiar de referência
n <- nrow(df2)  # Número de observações
k <- length(coefficients(modelo))  # Número de preditores (incluindo intercepto)
limiar_dffits <- 2 * sqrt(k / n)
limiar_dffits <- 2 * sqrt(ncol(df2) / nrow(df2))
pontos_dffits <- which(abs(dffits_vals) > limiar_dffits)

ggplot_dffits <- ggplot(df2, aes(x = 1:nrow(df2), y = DFFITS, text = paste("Índice:", 1:nrow(df2), "<br>DFFITS:", round(DFFITS, 3)))) +
  geom_point(color = "firebrick") +
  geom_hline(yintercept = c(limiar_dffits, -limiar_dffits), linetype = "dashed", color = "blue") +
  labs(title = "DFFITS por Índice", x = "Índice", y = "DFFITS") +
  theme_minimal()

ggplotly(ggplot_dffits, tooltip = "text")

cat("Pontos influentes por DFFITS (|>|", limiar_dffits, "):", pontos_dffits, "\n")
```

O gráfico mostra que a maior parte das observações tem valores de DFFITS
próximos de zero, sugerindo que elas não afetam substancialmente as
previsões do modelo. No entanto, há alguns pontos com valores mais altos
que indicam possíveis influências relevantes no ajuste.

### Distância de Cook

Avaliar a influência geral de uma observação, considerando tanto sua
posição (alavancagem) quanto seu impacto nos valores ajustados.

```{r cook}
# Distância de Cook
cooks_dist <- cooks.distance(modelo)
df2$Cooks <- cooks_dist

# Cálculo dinâmico do limiar
n <- nrow(df2)  # Número de observações
k <- length(coefficients(modelo)) - 1  # Número de preditores (excluindo intercepto)
limiar_cooks <- 4 / (n - k - 1)

ggplot_cooks <- ggplot(df2, aes(x = 1:nrow(df2), y = Cooks, text = paste("Índice:", 1:nrow(df2), "<br>Distância de Cook:", round(Cooks, 3)))) +
  geom_point(color = "darkgreen") +
  geom_hline(yintercept = limiar_cooks, linetype = "dashed", color = "blue") +
  geom_hline(yintercept = c(0.5, 1), linetype = "dotted", color = "red") +
  labs(title = "Distância de Cook por Índice", x = "Índice", y = "Distância de Cook") +
  coord_cartesian(ylim = c(0, max(c(min(max(cooks_dist), 0.1), limiar_cooks + 0.01)))) +  # Ajuste dinâmico no eixo y
  theme_minimal()


ggplotly(ggplot_cooks, tooltip = "text")

```

A maioria dos valores de distância de Cook está próxima de zero,
mostrando que poucas observações têm grande impacto no ajuste do modelo.
No entanto, algumas observações ultrapassam limites de referência,
indicando casos que podem ser altamente influentes e exigem análise
detalhada.

## Pseudo R² do Modelo

O gráfico de pseudo-R² apresenta medidas de qualidade do modelo
ajustado.

```{r r2}
# Pseudo-R² do modelo
pseudo_r2 <- RsqGLM(modelo)
#cat("Pseudo-R² do Modelo:\n")
print(pseudo_r2)
```

O valor de Cox & Snell (0.70) indica um ajuste razoável, enquanto o
Nagelkerke (0.93) sugere um ajuste muito bom. McFadden (0.87) também
reforça a adequação do modelo, sendo considerado excelente para valores
acima de 0.4. As métricas de Tjur (0.90) e Pearson (0.91) confirmam que
o modelo explica uma alta proporção da variação nos dados. Esses
resultados indicam que o modelo de regressão logística ajustado é
robusto para capturar as relações entre as variáveis preditoras e a
resposta.

## Verificação da Função de Ligação

Todas as variáveis originais (`Age`, `Daily Time Spent on Site`,
`Area Income` e `Daily Internet Usage`) permanecem estatisticamente
significativas, com coeficientes consistentes em relação ao modelo
inicial. O coeficiente para eta_hat² não é significativo (p = 0.1109),
indicando que não há evidências suficientes de inadequação da função de
ligação utilizada. A redução marginal na deviance residual (de 178.77
para 176.16) sugere que o modelo não melhora consideravelmente com a
inclusão de eta_hat², reforçando a adequação da função de ligação
inicial. O AIC (188.16) é semelhante ao modelo original, confirmando que
a inclusão de eta_hat² não resulta em um ganho significativo no ajuste
do modelo.

```{r ligacao}
# Verificação da função de ligação
eta_hat <- modelo$fitted.values
eta_hat2 <- eta_hat^2
verificar_ligacao <- glm(`Clicked on Ad` ~ Age + `Daily Time Spent on Site` + `Area Income` + `Daily Internet Usage` + eta_hat2,
                         data = df2, family = binomial)
summary(verificar_ligacao)
```

## Razão de Chances: Interpretação das Covariáveis

A razão de Chances descreve a relação entre uma variável dependente binária (ou categórica) e uma ou mais variáveis independentes

```{r covs}
# Dados para a tabela
variaveis <- c("Idade", 
               "Tempo diario no site", 
               "Renda anual", 
               "Uso diario da internet")

coeficientes <- c(0.1843, -0.1946, 0.0001441, -0.06438)

razao_de_chances <- exp(coeficientes)

interpretacao <- c("Aumenta as chances do evento em 20,2% para cada unidade adicional de idade.",
                   "Reduz as chances do evento em 17,7% para cada unidade a mais de tempo no site.",
                   "Aumenta as chances do evento em 0,0144% para cada unidade a mais na renda anual.",
                   "Reduz as chances do evento em 6,2% para cada unidade a mais de uso diario da internet.")

# Criando a tabela
tabela_resumo <- data.frame(
  Variavel = variaveis,
  Coeficiente = coeficientes,
  `Razao de Chances (OR)` = round(razao_de_chances, 3),
  Interpretacao = interpretacao
)

# Exibindo a tabela com kable (sem caracteres especiais)
kable(
  tabela_resumo,
  align = "c",
  col.names = c("Variavel", "Coeficiente (beta)", "Razao de Chances (OR)", "Interpretacao")
)

```

## Conclusão

O modelo ajustado indicou que as variáveis idade, tempo diário no site,
renda da área e uso diário da internet são todas estatisticamente
significativas para prever a probabilidade de clique no anúncio, com
p-valores \< 0,001. Os coeficientes sugerem que o aumento na idade está
associado a uma maior probabilidade de clique, enquanto maiores tempos
diários no site, maiores rendas da área e maior uso diário da internet
estão associados a uma menor probabilidade de clique.

A verificação de ajuste através dos pseudo-R² reforçou a qualidade do
modelo, com valores elevados como Nagelkerke (0,93) e McFadden (0,87).
Esses resultados indicam que o modelo explica uma proporção
significativa da variância nos dados e é robusto em termos preditivos. A
avaliação da função de ligação através da inclusão do termo eta_hat²
mostrou que a ligação binomial logítica utilizada é adequada, uma vez
que esse termo não foi estatisticamente significativo

Os gráficos de diagnóstico indicaram um bom ajuste para a maioria das
observações, com os resíduos concentrados em torno de zero. Pontos com
valores extremos de alavancagem e medidas de influência (como DFFITS e
distância de Cook) foram identificados, mas constituem uma minoria e não
comprometem a validade geral do modelo. Esses pontos podem ser
analisados com maior profundidade para explorar padrões atípicos ou
discrepâncias específicas nos dados.
